【裁判字號】    98,上,697
【裁判日期】    981130
【裁判案由】    給付買賣價金等
【裁判全文】
臺灣高等法院民事判決                   98年度上字第697號
上訴人即
附帶被上訴人  乙○○
訴訟代理人    范晉魁律師
被上訴人即
附帶上訴人    甲○○
訴訟代理人    廖克明律師
上列當事人間給付買賣價金等事件，上訴人對於中華民國98年4
月7日台灣桃園地方法院97年度訴字第1818號第一審判決提起上
訴，被上訴人為附帶上訴，本院於98年11月17日言詞辯論終結，
判決如下：
    主  文
原判決關於駁回被上訴人後開第二項之訴部分及該部分假執行之
聲請暨命其負擔訴訟費用之裁判均廢棄。
上開廢棄部分，上訴人應再給付被上訴人新台幣壹拾萬元。
被上訴人其餘附帶上訴駁回。
上訴人之上訴駁回。
第一審訴訟費用關於命被上訴人負擔部分，及第二審訴訟費用關
於附帶上訴部分，由上訴人負擔十分之一，餘由被上訴人負擔。
第二審訴訟費用關於上訴部分，由上訴人負擔。
    事實及理由
一、被上訴人即附帶上訴人（下稱被上訴人）起訴主張：
（一）被上訴人前於民國96年2月4日與建商連億建設股份有限公
      司（下稱連億建設公司）簽訂買賣契約，購買門牌號碼為
      桃園縣桃園市○○路1296號18樓之房屋暨其坐落土地（下
      稱系爭房地），嗣於96年8 月15日與21世紀不動產桃園經
      國加盟店即汎太開發不動產仲介股份有限公司（下稱汎太
      公司）簽訂一般委託銷售契約書，委託汎太公司代為銷售
      系爭房地。上訴人即附帶被上訴人（下稱上訴人）則於97
      年7 月20日與汎太公司簽立買賣議價委託書欲議價購買系
      爭房地。嗣兩造經由汎太公司之居間於97年7 月26日簽立
      不動產買賣契約（下稱系爭買賣契約），約定買賣價金為
      新台幣（下同 ）1,950萬元，因被上訴人向連億建設公司
      購買系爭房地後不久即於96年6月及同年8月間將如原判決
      附表所示之建材設備（下稱系爭建材設備）退還連億建設
      公司而折讓1,051,275元， 故兩造並於系爭買賣契約備註
      欄註明：「依現況交屋（建材及施工一併移轉）」。
（二）依系爭買賣契約第2條付款方式關於第四期尾款之約定：
      「賣方同意買方得以金融機構所能核准之最高額度貸款作
      為尾款，如買方之貸款金額不足支付尾款時，不足之部分
      應於完稅款前以現金一次補足。」，上訴人至遲應於系爭
      房地完稅前以現金一次補足尾款交付被上訴人。而被上訴
      人已於97年8 月29日將系爭房地所有權移轉登記予上訴人
      ，詎上訴人僅支付被上訴人15,289,335元，尚有買賣價金
      4,210,665元未清償，經被上訴人發函催告迄未給付， 已
      構成給付遲延，依系爭買賣契約第7條第3項約定，另應賠
      償被上訴人每日按買賣總價款千分之0.3 違約金。爰依系
      爭買賣契約，請求上訴人給付價金4,210,665元及自97年9
      月6日起計付法定遲延利息；並應自97年8月29日起，按日
      給付違約金5,850元。
  （原審判決上訴人應給付被上訴人價金4,210,665 元並加計自
    97年9月6日起算之法定遲延利息，及應給付被上訴人違約金
    25萬元；而駁回被上訴人其餘之訴。上訴人就其敗訴部分提
    起上訴；被上訴人則就敗訴其中100 萬元部分提起附帶上訴
    。）
    並於本院聲明：
    (一)附帶上訴聲明：
      1.原判決不利於被上訴人部分廢棄。
      2.上開廢棄部分，上訴人應再給付被上訴人100萬元。
    (二)答辯聲明：上訴駁回。
二、上訴人即附帶被上訴人（下稱上訴人）則抗辯如下：
（一）本件兩造皆委託汎太公司交涉買賣系爭房屋事宜，故汎太
      公司與兩造間應為「媒介居間」之法律關係。又媒介居間
      人須為雙方委託人協調斡旋，故被上訴人委託汎太公司代
      為銷售系爭房屋時，當已授予汎太公司銷售、議價及其餘
      有關買賣條件之代理權，且許諾汎為雙方代理，是汎太公
      司有權為雙方代理。而汎太公司人員在系爭買賣契約簽訂
      前後，均向上訴人稱系爭房屋未退回任何建材設備，買賣
      標的包含系爭建材設備，故兩造於系爭買賣契約備註欄特
      別加註「建材施工一併移轉」等文字即指系爭建材設備。
      汎太公司人員之上開表示依民法第103條第1項規定對被上
      訴人發生效力，被上訴人自應依系爭買賣契約之約定給付
      上訴人系爭建材設備。
（二）依被上訴人與建商所簽訂之建材設備折讓價金明細表，被
      上訴人僅餘價值2,800元之 「立式廚房龍頭」尚未退貨，
      可知被上訴人已將大部分之建材設備退貨，其代理人汎太
      公司竟向上訴人謊稱被上訴人僅將建商附送之建材設備小
      部分退貨，顯有詐欺上訴人之嫌，系爭買賣契約自包含系
      爭建材設備在內。倘被上訴人已無法給付系爭建材設備，
      上訴人則依被上訴人退回系爭建材設備予建商之價值，請
      求減少系爭買賣價金1,051,275元。
（三）上訴人於被上訴人交付系爭建材設備前，得就尾款主張行
      使同時履行抗辯權，並無違約情事，被上訴人不得請求上
      訴人給付遲延利息或違約金。退步言，系爭買賣契約第7
      條第3 項約定之違約金，並非懲罰性違約金，而被上訴人
      實際上並無損害，違約金應酌減為零。
    並於本院聲明：
    (一)上訴聲明：
      1.原判決不利於上訴人部分廢棄。
      2.上廢棄部分，被上訴人在第一審之訴及假執行之聲請均
        駁回。
    (二)答辯聲明：附帶上訴駁回。
三、兩造不爭執之事實：
（一）被上訴人於96年2月4日向連億建設公司購買系爭房地。
（二）被上訴人分別於96年6月25日、96年8月23日將如原判決附
      表所示價值共1,051,275 元之系爭建材設備退還連億建設
      公司。
（三）被上訴人於96年8月15日與汎太公司簽訂不動產一般委託
      銷售契約書。
（四）上訴人於97年7月20日與汎太公司簽訂買賣議價委託書。
（五）兩造經由汎太公司居間於97年7 月26日簽訂系爭買賣契約
      ，買賣總價金為1,950萬元，買賣契約備註欄註明：「 依
      現況交屋（建材及施工一併移轉）」。惟上訴人或其代理
      人於簽約前及簽約時均未至系爭房屋現場查看現況及屋內
      放置之建材設備。
（六）被上訴人已於97年8月29日將系爭房地所有權辦理移轉登
      記至上訴人名下。
（七）上訴人尚有4,210,665元之尾款（下稱系爭尾款）未給付
      被上訴人。
四、兩造之爭點及論據：
    被上訴人主張上訴人向被上訴人購買系爭房地，尚餘系爭尾
    款違約迄未給付，自應依約給付系爭尾款及違約金等語。為
    上訴人所否認，並以前揭情詞置辯。是本件兩造爭點為：
    (一)兩造所訂系爭買賣契約備註欄註明：「依現況交屋（建
    材及施工一併移轉）」之真意為何（被上訴人是否有出售包
    括系爭建材設備予上訴人）？(二)汎太公司之業務人員有無
    向上訴人或上訴人之代理人稱：兩造間之買賣契約標的包括
    系爭建材設備？如有，汎太公司之業務人員是否為被上訴人
    之代理人？(三)被上訴人請求上訴人給付系爭尾款及遲延利
    息，有無理由？(四)被上訴人請求上訴人給付違約金，有無
    理由？如有理由，被上訴人得請求之違約金金額為何？茲分
    別論述如下：
  (一)關於系爭買賣契約備註欄註明「依現況交屋（建材及施工
      一併移轉）」之爭點：
      按探求契約當事人之真意，應通觀契約全文，並斟酌立約
      當時之情形，依誠信原則，從契約之主要目的及經濟價值
      等作全盤之觀察，若契約文字，有辭句模糊，或文意模稜
      兩可時，固不得拘泥於所用之辭句，但解釋之際，並非必
      須捨辭句而他求，倘契約文字業已表示當事人真意，無須
      別事探求者，即不能反捨契約文字更為曲解（最高法院18
      年上字第1727號、17年上字第1118號判例、86年度台上字
      第3873號判決意旨意旨參照）。本件兩造就系爭買賣契約
      備註欄註明「依現況交屋（建材及施工一併移轉）」之解
      釋各有所執，爰依上開原則，審究如下：
    １、本件兩造簽訂之系爭買賣契約備註欄第2條載明「 本買
        賣標的，依簽約時固定裝潢現況點交，賣方願意附贈買
        方設備如下：ˇ□其他：依現況交屋（建材及施工一併
        移轉）」等語，為兩造所不爭執，並有系爭買賣契約在
        卷可憑（見原審卷頁4 ）。準此，依上開所載之文義，
        堪認已表明被上訴人以簽約時系爭房屋現有之建材及施
        工交付移轉予上訴人，並無文字上之解釋疑義。參以被
        上訴人早於系爭買賣契約簽訂前之96年6月25日、96年8
        月23日已分別將系爭建材設備退還連億建設公司，有E
        棟18樓建材追加減收據在卷可稽（見原審卷頁91、92）
        ，足見系爭建材設備於兩造簽約當時已非屬系爭房屋現
        有尚待施工之建材，則上訴人主張被上訴人出售之標的
        包含系爭建材設備云云，衡情即難遽採。
    ２、又兩造經由汎太公司居間於97年7 月26日簽訂系爭買賣
        契約，本件買賣洽談及簽訂之過程，均係由上訴人之父
        賴志承代理上訴人為之，而上訴人或其代理人賴志承於
        簽約前及簽約時均未至系爭房屋現場查看現況及屋內放
        置之建材設備之事實，亦為兩造所不爭執。則參與系爭
        買賣磋商暨簽約過程之汎太公司人員，對系爭買賣契約
        簽立當時之情形當甚瞭解，且上訴人亦自陳汎太公司與
        兩造間為媒介居間之關係，須代理兩造並居間協調斡旋
        等語，則汎太公司人員衡情亦無恁意褊袒一造之必要，
        所為證詞自得為系爭買賣契約解釋之判斷依據。經查：
      (1)證人吳明志即汎太公司專任代書證稱：兩造簽訂買賣契
        契約當時是賣方（即被上訴人）先要求在買賣契約上記
        載「依現況交屋」等文字，意思就是依據簽約當時房屋
        狀況交屋，建材所指就是「當時房屋裡面的建材」，施
        工就是配合建材一起施工，當時本來要寫附件（建材）
        ，但買方（即上訴人代理人賴志承）表示很清楚裡面的
        狀況，所以就沒有寫附附件，又因買方說已經知道狀況
        ，故當時亦無討論房屋裡面有哪些建材，簽約過程中，
        都沒有提到任何大理石地板或木質地板的事情等語在卷
       （見原審卷頁140）。
      (2)證人即媒介系爭買賣之汎太公司業務員黃秋娥亦證稱：
        「（買賣契約備註欄記載依現況交屋（建材及施工一併
        移轉）是何意思？）簽約當時有些建材建設公司已經放
        在房屋裡面，我請他（指賴志承）到現場去看再回來簽
        約，他說不必、有什麼就是什麼、我相信你、該有什麼
        就有什麼，所以才記載說依現況交屋。（備註欄記載建
        材及施工一併移轉」是何意思？）就是在現場的建材，
        建設公司是配合現場裝潢施工時安裝，稱為施工」等語
        在卷（見原審卷第132-133頁）。
      (3)依上述證人之證詞，均一致證稱兩造於系爭買賣契約備
        註欄記載「依現況交屋」之真意，是被上訴人按簽約當
        時系爭房地內的建材（含施工）之現況交付上訴人之意
        。此經質之證人賴志承亦證稱：「簽約之前並沒有談到
        大理石、木質地板的問題。」、「（黃秋娥有無告訴你
        原告有部分退貨？）她是說『小部分退貨』」、「（她
        說小部分退貨，你有無問是哪部分退貨）？沒有問」、
        「（為何沒有問？）這就是我疏忽的地方」、「（既然
        你已經知道有小部分退貨，怎麼可能「所有的建材施工
        一併移轉」？）她說小部分，這是我的疏忽」、「（所
        以你當時就已經知道不是全部原來建商所附「全部」建
        材施工都會一併移轉？）是的，我想說是小部分不會移
        轉」等語（見原審卷頁192-194）。 互核以觀，兩造於
        簽訂買賣契約時，上訴人代理人賴志承已知悉被上訴人
        有部分建材退貨給建商，並非附有建商原配之全部建材
        ，再斟諸系爭買賣契約上載「依現況交屋」等文字係被
        上訴人要求書立，益徵兩造簽約時於買賣契約備註欄註
        明：「依現況交屋（建材及施工一併移轉）」等語之真
        意，係指被上訴人「依簽約當時系爭房地內之建材（含
        施工）現況」交付移轉上訴人，並無出售包括系爭建材
        設備予上訴人之意。
    ３、至上訴人雖辯稱：簽訂房屋買賣契約時，汎太公司之店
        長歐陽誠、經紀人王仲儀、業務人員吳明源、黃秋娥等
        人均告知上訴人之代理人賴志承：系爭房屋「未退回建
        商所附之任何建材設備或施工」云云，核與證人賴志承
        上述證稱：「簽約之前並沒有談到大理石、木質地板的
        問題」、「我想說是小部分不會移轉」等語顯然不符，
        是上訴人前開所辯洵不足採。又證人即上訴人之友人胡
        居中雖於另件損害賠償訴訟（原審97年度訴字第1701號
        ）審理時證稱：賴志承說他在簽約之前有和仲介公司確
        認過建材明細、他（賴志承）說簽約前他特別向仲介公
        司確認大理石壁面、木質地板這二項云云（見原審卷頁
        122）， 惟證人胡居中既自承其於兩造簽約前、簽約時
        均不在場（見原審卷頁122反面 ），則其上開所述顯屬
        傳聞所得之資訊，自不足據為上訴人有利之認定。
    ４、參以被上訴人於96年2 月14日購買系爭房地，房屋及車
        位部分係與連億建設公司簽訂，土地部分則與地主即徐
        金鳳、劉清漢簽訂，且均為定型化之制式契約條款，此
        有房屋車位買賣契約書及土地買賣契約在卷可稽（見原
        審卷頁44-75、76-83）。觀之其中房屋車位買賣契約書
        第12條約定「購訂本約房屋另簽立建材設備明細書（簡
        稱建材設備）：……三甲方（即買方）若不採用本約「
        建材設備提貨單」，應於本案房地車位買賣契約簽訂日
        次日起30日內書面通知乙方（即連億建設公司），乙方
        接獲甲方通知後，應依附件八「建材設備折讓金明細表
        」計算折讓金數額，並於交屋時以即其支票給付甲方。
        」（見原審卷頁57）。又該契約附件八「建材設備折讓
        金明細表」所列之建材設備項目即為系爭建材設備，此
        有該明細表（見原審卷頁63）可資與原判決附表比對。
        而上訴人另向連億建設公司購買同棟11樓之房屋，並於
        96年10月31日退還與上開項目相同之建材設備等予連億
        建設公司以折讓款項，亦有E 棟11樓建材追加減帳收據
        在卷可稽（見原審卷頁119-120）。則上訴人依上開「
        房屋車位買賣契約書」第12條之定型化條款約定，及自
        己亦曾退還建材設備之經驗，對於約定退還之建材設備
        即指契約附件八「建材設備折讓金明細表」所列之建材
        設備項目，當知之甚明。此觀上訴人代理人賴志承陳明
        ：「（為何黃秋娥叫你去看房屋現況，而你不去看？）
        因為我忙，而且我想說11樓我有買，應該差不多。」等
        語在卷（見原審卷頁194）， 核與證人黃秋娥證稱：「
        （上訴人的父親有無去看過房子現場？）沒有，我一直
        要帶他去看，他說他比我清楚，我說有些東西是退掉，
        他說他也比我清楚…因為他說他比我更瞭解，洽談過程
        約三個月，他都是這樣表示，簽約那天我說要去現場看
        ，他也說不需要。」等情相符（見原審卷頁132）， 亦
        可佐認。則上訴人代理人賴志承於簽約時既已知悉被上
        訴人有部分建材退貨給建商，諉為其誤認系爭房屋於簽
        約時之現況包括系爭建材設備全部，衡情難採。準此，
        亦難認上訴人簽訂系爭買賣契約於備註欄加註「建材施
        工一併移轉」有何意思表示錯誤之情形。
    ５、由上述系爭房地之委託銷售、系爭買賣契約之磋商及締
        約過程觀之，可知被上訴人早於委託銷售及系爭買賣契
        約簽訂之1 年前已將系爭建材設備退還連億建設公司，
        故委由仲介人員告知買主即上訴人有部分建材設備退貨
        之情形，並於簽訂系爭買賣契約時要求加註「依現況交
        屋（建材及施工一併移轉）」等語，上訴人亦因曾購買
        同棟11樓房屋，數度表示無需至系爭房屋查看現況，參
        酌上開註記並無文義不明之解釋上疑義，堪認兩造簽訂
        系爭買賣契約於備註欄為上開註記之真意，乃合意被上
        訴人「依簽約當時系爭房地內之建材（含施工）現況」
        交付移轉上訴人，並無出售包括系爭建材設備予上訴人
        之意。
  (二)關於汎太公司之業務人員有無告知上訴人或上訴人之代理
      人「兩造間之買賣契約標的包括系爭建材設備」之爭點：
    １、本件上訴人主張其於兩造簽訂系爭買賣契約後之「97年
        9月10日」（第二期款撥款前一日 ），持系爭建材設備
        物件清單至汎太公司質問有關被上訴人退還建材乙事，
        斯時汎太公司人員告以：「兩造間之買賣契約標的有包
        括系爭建材設備」、「被上訴人未退回系爭房屋之任何
        建材設備，系爭建材設備都會有，如果沒有這些建材的
        話，尾款400多萬元也夠扣」云云，並提出97年9月21日
        賴志承與黃秋娥對話之錄音光碟暨譯文（見原審卷頁
        112-118） 為證。而上開錄音光碟內容及譯文，業經原
        審會同兩造當庭勘驗核對，並據錄音譯文及勘驗所得內
        容質之證人黃秋娥、賴志承，此有原審98年1 月22日及
        同年3 月5日言詞辯論筆錄可憑（見原審卷頁134-138、
        191-196）。茲查：
      (1)證人黃秋娥證稱：「（我）是知道（被上訴人）有退貨
        ，但是不知道退了哪些細項、「我只知道退貨總金額，
        但退貨細項內容不知道，所以要查證」（見原審卷頁
        136）、「（ 系爭房屋現況有建材的地板是房屋的哪些
        部分？）到現在（指原審98年3月5日言詞辯論時）我還
        不清楚」（見原審卷頁191）、「因為（97年9月10日）
        賴志承告訴我明天要撥款，但是他拿著被退回的建材設
        備表，質疑為何簽約後還退這些東西，明天要撥款怎麼
        辦，我說如果簽約後去退的話，尾款還有四百多萬，可
        以去追回，所以才說不用怕」（見原審卷頁134）「（
        與賴志承對話時，是否已經向建設公司或被上訴人查證
        退貨時間？）還沒有查證。」（見原審卷頁134）、「
        賴志承拿被證三（指系爭建材設備表）來時，我拿出被
        證四（指被上訴人與建設公司簽訂房地車位買賣契約書
        所附之建材設備明細書）出來對照，正要核對時，他說
        ：『你有這個（指被證四建材設備明細書）很好、影印
        一份給我』，我就影印給他。我沒有告訴他建材設備都
        沒有退，影印給他是要給他核對，先核對賴志承所提被
        證三所載建材設備是否在被證四建材設備明細書裡面，
        我再去建設公司求證是否被上訴人與上訴人簽約後又去
        退貨。」等語（見原審卷頁137）。
      (2)經原審命證人黃秋娥與賴志承對質，證人賴志承稱：「
        （你當時於97年9 月10日到底拿了什麼單子去對黃秋娥
        說了什麼？）我拿我自己打好的單子（指被證三之系爭
        建材設備表）去給妳問怎麼退這些東西，妳說要我放心
        ，還有四百多萬可以扣，妳還保證木質地板和大理石都
        有。」；惟證人黃秋娥則稱：「你拿著單子來唸給我聽
        ，但我沒有保證大理石、木質地板都有，我說如果被上
        訴人簽約後才退，我會負責追回，從頭到尾都是你和我
        接觸，你那天突然跑來，我先生並不清楚，而且我先生
        也沒有保證大理石、木質地板，我從頭到尾都有告訴你
        這（賣方）是有退貨的。」等語（見原審卷頁193）。
      (3)互核以觀，堪認汎太公司仲介人員黃秋娥僅知被上訴人
        有退貨，惟未核對退還建商之建材設備細目，迨上訴人
        於簽訂系爭買賣契約後之97年9 月10日據以質問時，黃
        秋娥乃告知賴志承：倘被上訴人於簽約後退貨，得以尾
        款扣除等語。是尚難認汎太公司人員有告知上訴人「兩
        造間之買賣契約標的有包括系爭建材設備」、「被上訴
        人未退回系爭房屋之任何建材設備，系爭建材設備都會
        有」等語。況依上所述，上訴人代理人賴志承已自承於
        「簽約之前或簽約時」，均未與被上訴人或仲介公司人
        員談到有無系爭建材設備問題，則仲介公司人員於系爭
        買賣契約簽訂後之說詞為何，亦無從據以為兩造間已合
        致買賣契約內容之認定。
    ２、另依被上訴人與汎太公司所簽訂之一般委託銷售契約書
        內容觀之（見原審卷頁146 ），被上訴人僅同意授權汎
        太公司於契約成立後，由汎太公司代收買方支付之購屋
        定金，除此之外，未見被上訴人有其他授權，自不得謂
        汎太公司人員就系爭買賣之任何事項均得代理買賣雙方
        為之。又系爭買賣契約之簽訂既係由買賣雙方於97年7
        月26日各自委託代理人「到場簽約」（被上訴人係委託
        訴外人郝中慧、上訴人係委託其父賴志承，見原審卷第
        4-5頁 ），則買賣契約之標的內容自應依兩造簽約時合
        致之意思而定。況汎太公司人員黃秋娥於兩造簽約前及
        簽約時數度要求上訴人代理人至現場查看房屋現況，經
        上訴人代理人表示無此需要，已如上述，亦難認黃秋娥
        有何故意詐欺上訴人或其代理人之行為。是上訴人以黃
        秋娥為被上訴人之代理人，竟向上訴人詐稱被上訴人僅
        將建商附送之建材設備小部分退貨為由，主張系爭買賣
        契約包含系爭建材設備在內云云，亦乏所據而不足採。
  (三)關於被上訴人請求上訴人給付尾款及遲延利息之爭點：
    １、承上所述，兩造係合意被上訴人「依簽約當時系爭房地
        內之建材（含施工）現況」交付移轉上訴人，系爭買賣
        契約之出售標的並未包括系爭建材設備，被上訴人依約
        自無交付系爭建材設備予上訴人之義務。參以上訴人依
        系爭買賣契約關係另行起訴，先位請求被上訴人交付系
        爭建材設備，備位請求被上訴人給付與系爭建材設備價
        值相當之款項，並以被上訴人給付遲延為由請求違約金
        ；業經原法院判決均無理由予以駁回確定在案（97年度
        訴字第1701號），此為兩造所不爭執（見本院卷頁91反
        面），並有該判決書可稽。則上訴人猶以被上訴人未交
        付系爭建材設備為由，就其應付之價金為同時履行之抗
        辯，顯屬無據。
    ２、又系爭買賣契約第2條付款方式約定：第四期尾款：「
        產權移轉登記完成七日內，買方應支付尾款1,850 萬元
        ，尾款支付後，賣方應即辦理交屋」、「賣方同意買方
        得以金融機構所能核准之最高額度貸款作為尾款，如買
        方之貸款金額不足支付尾款時，不足之部分應於完稅款
        前以現金一次補足」（見原審卷頁4 反面）。準此，上
        訴人於系爭房地產權移轉登記完成七日內，即應支付尾
        款1,850萬元。而系爭房地之所有權已於97年8月29日移
        轉登記予上訴人，上訴人依約至遲應於97年9月5日將尾
        款價金給付完畢，惟上訴人尚有4,210,665 元之尾款迄
        未給付被上訴人之事實，為兩造所不爭執，故被上訴人
        依約請求上訴人給付尾款4,210,665元及加計自97年9月
        6日起算之法定遲延利息，為有理由，應予准許。
  (四)關於被上訴人請求上訴人給付違約金之爭點：
    １、按違約金，有屬於懲罰之性質者，有屬於損害賠償預定
        之性質者，而依民法第250條第2項前段之規定：違約金
        除當事人另有訂定外，視為因不履行而生損害之賠償總
        額。本件兩造簽訂之系爭買賣契約第7條第3項約定：「
        買方若有遲延給付之情形，應賠償賣方每日按買賣總價
        款千分之零點三違約金」（見原審卷頁5 ），並未特別
        約定為懲罰性質，依上開說明，應認係屬損害賠償總額
        預定性質之違約金。而上訴人遲延給付尾款，已詳如上
        述，則被上訴人依上開約定請求上訴人給付違約金，尚
        非無據。
    ２、惟按約定之違約金過高者，法院得減至相當之數額，民
        法第252條定有明文。 至於是否相當，即須依一般客觀
        事實，社會經濟狀況及當事人所受損害等一切情形，以
        為斟酌之標準。本件系爭買賣總價金為1,950 萬元，上
        訴人尚欠尾款4,210,665 元，所佔總價金比例約二成，
        尚非甚鉅，倘依上開約定按買賣總價款千分之0.3 計算
        違約金，迄本院言詞辯論終結時止已遲延逾400日， 違
        約金已達234 萬元以上，尚屬過高。爰審酌上訴人遲延
        給付至今已逾1年2月，被上訴人因此所受無法取得款項
        利用之利息損失，以法定遲延利率年息5%計算，超過24
        萬元以上【（4,210,665×5%）＋（4,210,665×5%÷12
        ×2）＝245,622，元以下4捨5入】，及上訴人給付遲延
        之狀態迄仍繼續等情，認被上訴人請求上訴人給付之違
        約金應酌減為35萬元為適當。是被上訴人請求除原判決
        所命給付之25萬元外，再給付10萬元，為有理由。逾此
        數額之違約金請求，為無理由，不應准許。
五、綜上所述，被上訴人依系爭買賣契約之法律關係，請求上訴
    人(一)給付價金4,210,665 元及自97年9月6日起至清償日止，
    按年息5%計算之利息，(二)給付違約金35萬元，為有理由，應
    予准許。逾此部分之請求，為無理由，應予駁回；其此部分
    假執行之聲請，因訴之駁回而失所依附，應併予駁回。原審
    僅判決上訴人應給付被上訴人價金4,210,665 元本息及違約
    金25萬元，關於駁回被上訴人如本件主文第二項所示之請求
    及該部分假執行之聲請，即有未洽，被上訴人附帶上訴就此
    部分上訴意旨指摘原判決不當，求予廢棄改判，為有理由，
    爰由本院就此部分予以廢棄改判如主文第二項所示。至於被
    上訴人之請求不應准許部分，原判決為被上訴人敗訴之判決
    ，並駁回其假執行之聲請，於法並無不合，被上訴人就此部
    分附帶上訴意旨求予廢棄改判，為無理由，應予駁回。又原
    審所為被上訴人上述勝訴判決部分，理由雖有不同，結論並
    無二致，上訴人上訴意旨就此部分仍執陳詞，指摘原判決不
    當，求予廢棄，為無理由，應駁回其上訴。
六、本件事證已明，兩造其餘攻擊防禦方法與所舉證據，核與本
    件判決結果不生影響，爰不再逐一論駁，附此敘明。
七、據上論結，本件上訴為無理由，附帶上訴為一部有理由，一
    部無理由，依民事訴訟法第449條第1項、第2項、第450條、
    第78條、第79條，判決如主文。
中    華    民    國    98    年    11    月    30    日
                    民事第十庭
                        審判長法  官  黃豐澤
                              法  官  林麗玲
                              法  官  鄭純惠
正本係照原本作成。
如不服本判決，應於收受送達後20日內向本院提出上訴書狀，其
未表明上訴理由者，應於提出上訴後20日內向本院補提理由書狀
（均須按他造當事人之人數附繕本）上訴時應提出委任律師或具
有律師資格之人之委任狀；委任有律師資格者，另應附具律師資
格證書及釋明委任人與受任人有民事訴訟法第466條之1第1 項但
書或第2項（詳附註）所定關係之釋明文書影本。
中    華    民    國    98    年    12    月    2     日
                              書記官  劉麗芬
附註：
民事訴訟法第466條之1（第1項、第2項）：
對於第二審判決上訴，上訴人應委任律師為訴訟代理人。但上訴
人或其他法定代理人具有律師資格者，不在此限。
上訴人之配偶、三親等內之血親、二親等內之姻親，或上訴人為
法人、中央或地方機關時，其所屬專任人員具有律師資格並經法
院認為適當者，亦得為第三審訴訟代理人。

司法院資訊處製作；財團法人民間司法改革基金會備份。
